臺灣臺中地方法院民事判決　94年度訴字第1455號
原　　　告　中華商業銀行股份有限公司
法定代理人　吳金贊
訴訟代理人　甲○○
　　　　　　乙○○
　　　　　　鍾秉憲
被　　　告　丁○○原名陳碧香.
　　　　　　戊○○
上二被告共同訴訟代理人
　　　　　　陳浩華　律師
複代理人　　丙○○
上當事人間塗銷所有權移轉登記事件，本院於94年12月19日言詞
辯論終結，判決如下：
    主      文
原告之訴駁回。
訴訟費用由原告負擔。
    事實及理由
壹、兩造之聲明：
  一、原告：(一)先位聲明：確認被告等就如附表所示不動產於
      民國（下同）91年5月18日所為之買賣關係不存在。被
      告戊○○應將上開土地、建物於91年6月17日以買賣為原
      因之所有權移轉登記塗銷。訴訟費用由被告等連帶負擔
      。(二)備位聲明：被告等就如附表所示之不動產於91年5
      月18日所為之買賣行為及於91年6月17日以買賣為原因之
      所有權移轉行為應予撤銷。被告戊○○就前開土地、建
      物於91年6月17日以買賣為原因之所有權移轉登記塗銷。
      訴訟費用由被告等連帶負擔。
  二、被告：(一)原告之訴駁回。(二)訴訟費用由原告負擔。
貳、原告起訴主張：訴外人吳庭華邀同被告丁○○為連帶保證人
    ，於86年10月20日向原告借款新台幣（下同）2,500,000元
    ，約定借款期限為20年，被告丁○○就上開債務應與吳庭華
    負連帶清償責任，惟吳庭華與被告丁○○未能依約還本付息
    ，於90年12月17日已喪失期限利益，經原告催討無效，並向
    本院聲請核發91年度促字第28153號支付命令確定在案。詎
    被告丁○○為脫免原告強制執行，竟於91年5月18日將其所
    有如附表所示不動產售予被告戊○○，並於同年6月17日辦
    妥所有權移轉登記。原告於94年5月9日會同本院書記官就附
    表所示之不動產實施查封時，被告戊○○表示該不動產係向
    被告丁○○所買受，惟無法提出買賣契約及交付買賣價金之
    證據，顯見被告二人間之買賣契約係屬通謀虛偽之意思表示
    ，爰先位訴請確認被告間買賣關係不存在，並代位被告丁○
    ○之物上請求權，請求被告戊○○將91年6月17日所為之移
    轉登記塗銷。又縱認被告二人間之買賣關係存在，被告丁○
    ○將附表所示不動產售予被告戊○○，係明知該有償行為有
    害及原告之債權，爰依民法第244條規定，備位請求判決如
    聲明所示等語。
、被告則以：被告二人間確實就附表所示之不動產訂有買賣契
    約，被告戊○○並支付買賣價金予被告丁○○，其中買賣契
    約第3條之債務500,000元係指被告戊○○為被告丁○○照顧
    小孩之勞務費用約360,000元及借款150,000元，以此抵充部
    分買賣價金，而買賣關係成立後，附表所示不動產之銀行貸
    款均由被告戊○○之帳戶扣繳利息，足見被告二人間之買賣
    關係並非通謀虛偽意思表示。又，被告丁○○與吳庭華於88
    年間離婚，對於吳庭華未按期繳息及收受支付命令等情，被
    告丁○○並不知情，從而被告二人間買賣系爭不動產並非惡
    意脫產，亦非明知受有利益或明知損害原告之利益而買賣系
    爭不動產等語，資為抗辯。
肆、經查：
  一、以下之事實為兩造所不爭，本院採為判決之基礎：
    (一)吳庭華邀同被告丁○○為連帶保證人，於86年10月20日向
      原告借款新台幣（下同）2,500,000元，約定借款期限為
      20年，於借款後前2年為寬限期按月繳息，第3年起以每個
      月為一期，依年金法按月攤還本息，吳庭華繳納本息至90
      年12月17日止。
    (二)原告於91年4月3日向本院聲請核發支付命令，本院於91年
      4月12日准予核發91年度促字第28153號支付命令，並於91
      年6月4日確定。
    (三)被告丁○○於91年5月18日將其所有如附表所示不動產售
      予被告戊○○，並於同年6月17日辦妥所有權移轉登記。
  二、按第三人主張表意人與相對人通謀而為虛偽意思表示者，
      該第三人應負舉證之責（最高法院48年台上字第29號判例
      參照）。本件原告主張被告丁○○、戊○○間，於91年5
      月18日就附表所示之不動產所為之買賣為通謀而為虛偽之
      意思表示一節，為被告丁○○、戊○○所否認，則依前開
      判例之說明，原告應就此一通謀而為虛偽之意思表示之事
      實負舉證之責任。原告主張被告間之買賣係通謀虛偽之意
      思表示，係以其於94年5月9日至現場執行假處分時，被告
      戊○○無法提出買賣契約，而僅有500,000元之銀行匯款
      單據可證，且被告係姐妹關係，並係於原告對被告丁○○
      取得確定之支付命令後旋即進行買賣，以假買賣脫產，亦
      屬可能等情為由。惟被告丁○○間確於91年5月18日將附
      表所示之不動產作價1,200,000出售予被告戊○○，並由
      被告戊○○於91年5月31日將部分之價金230,000元匯入被
      告丁○○之帳戶內，此有被告所提出之不動產買賣契約書
      及郵政跨行匯款申請書在卷可稽（本院第29頁、第46頁）
      ，再被告丁○○就附表所示之不動產向台灣銀行台中分行
      之抵押借款，於被告戊○○買賣後，即由被告戊○○之帳
      戶中扣繳利息，亦有被告所提出之消費者貸款餘額證明書
      及存摺可證證明（本院卷第65頁），被告間買賣不動產之
      交易往來有確實之憑證可查，即使被告丁○○、戊○○為
      姐妹關係，不動產之交易發生於原告取得確定之支付命令
      後不久，仍無法推認被告間之買賣係屬通謀而為之虛偽意
      思表示，原告就其主張復未能舉證證明，難認可採。
  三、債務人所為之有償行為，於行為時明知有損害於債權人之
      權利者，以受益人於受益時亦知其情事者為限，債權人得
      聲請法院撤銷之，民法第244條第2項定有明文。上開撤銷
      權以：(一)債務人為有償之行為。(二)債務人於行為當時明知
      有損害於債權人。(二)受益人於受益時亦知有害於債權人，
      為其要件。本件被告戊○○、丁○○間就附表所示之不動
      產訂立買賣契約，核屬有償行為。就上開行使撤銷權之要
      件，亦應由原告負主張及舉證之責任，原告主張被告戊○
      ○於受益時亦知有害於債權人，係以被告丁○○、戊○○
      為姐妹關係，且同居於台中市內，被告戊○○必知悉被告
      丁○○家庭之財務狀況不佳等情為由；惟親兄弟姐妹，於
      各自成家之後保有各自獨立經濟狀況而互不相涉者，應屬
      當今社會之常態，尚無法以僅被告戊○○與被告丁○○係
      姐妹關係，即認被告戊○○於受益時必知有害於原告之債
      權，原告復未舉證證明被告戊○○於益時確屬知情，則原
      告行使撤銷權撤銷被告間之買賣，亦屬無據。
  四、從而原告先位請求確認被告間之買賣關係不存在，並代位
      被告丁○○依民法第767條之規定，請求被告戊○○塗銷
      附表所示不動產之移轉登記；備位依民法第244條之規定
      撤銷被告丁○○、戊○○間之詐害行為，並請求被告戊○
      ○塗銷移轉登記，於法無據，應予駁回。
伍、結論：原告之訴為無理由，依民事訴訟法第78條，判決如主
    文。
中　　華　　民　　國　　94　　年　　12　　月　　30　　日
                  民事第四庭    法  官  王銘
正本係照原本作成。
如對本判決上訴，須於判決送達後20日內向本院提出上訴狀。
中　　華　　民　　國　　94　　年　　12　　月　　30　　日
                                書記官
